【裁判字號】    98,上訴,1016
【裁判日期】    981020
【裁判案由】    違反商業會計法等
【裁判全文】
臺灣高等法院臺南分院刑事判決        98年度上訴字第1016號
                                    98年度上訴字第1052號
上  訴  人  臺灣臺南地方法院檢察署檢察官
被      告  乙○○
            辛○○
            戊○○ （原名黃忠雄）
            丙○○
            己○○
            甲○○（原名史文成及史文城）
            丁○○
            庚○○
            吳河田
上列上訴人因被告違反商業會計法等案件，不服臺灣臺南地方法
院九十七年度訴字第一九八０號中華民國九十八年七月卅一日第
一審判決（起訴案號：臺灣臺南地方法院檢察署九十五年度偵字
第八三三０號、九十七年度偵字第一二五二八、一二五三一、一
二五三三號）、及九十八年度訴字第三一六號中華民國九十八年
八月廿七日第一審判決（追加起訴案號：臺灣臺南地方法院檢察
署九十八年度偵緝字第一六九號），提起上訴，本院判決如下：
    主  文
上訴駁回。
    理  由
一、按案件由犯罪地或被告之住所、居所或所在地之法院管轄，
    此為刑事訴訟法第五條第一項所規定。查本件檢察官起訴意
    旨認被告戊○○（原名黃忠雄）與丙○○、己○○共同基於
    逃漏稅捐及填製不實會計憑證之概括犯意聯絡，利用乙○○
    、辛○○、甲○○（原名史文成及史文城）、庚○○、丁○○為人頭所開設之公司，藉由公司間相互開立不實發票之方
    式，作為進項憑證及銷項憑證，以申報扣抵銷項稅額，於營
    業人銷售額與稅額申報書上虛偽填報進項及銷項金額，持向
    稅捐稽徵機關申報扣抵營業稅，而為逃漏稅捐及填製不實會
    計憑證之行為等語（見起訴書犯罪事實四、五、七），而據
    以向原審法院起訴，然查：
  (一)本件原審九十七年度訴字第一九八○號案之被告乙○○、辛○○、甲○○、庚○○、丁○○、戊○○、丙○○及己○○
    等八人之住居所無一在原審管轄區域內：被告乙○○之住所
    設於高雄縣鳳山市○○○路一○號一○樓之六（原審卷第四
    七頁）；居所則在高雄縣鳳山市○○路三五九巷一三號（見
    南檢九十五年度偵字第八三三○號卷(三)第二七九頁、雄檢九
    十四年度偵字第一八八八六號卷第三七頁）。被告辛○○之
    住所設於高雄縣鳥松鄉○○村○○路二巷一四號（原審卷第
    五一頁）；居所則在高雄縣鳥松鄉○○路二六三巷三號（原
    審誤植為「二三六巷」三號，見南檢九十六年度他字第二九
    三五號卷(三)第八七頁、雄檢九十四年度偵字第一八八八六號
    卷第三八頁）。被告甲○○（原名史文成）之住所設於高雄
    縣鳥松鄉○○村○○路二二○巷一三九號（原審卷第五九頁
    ）；居所則在高雄縣大樹鄉○○路九○四之一號（見南檢九
    十五年度偵字第八三三○號卷(二)第三七六頁、雄檢九十四年
    度偵字第一八八八六號卷第四○頁）。被告庚○○之住所設
    於高雄縣鳳山市○○街八七號（原審卷第六三頁）；居所則
    在高雄市○○區○○街八七號、高雄市○鎮區鎮○路五二號
    九樓（見南檢九十五年度偵字第八三三○號卷(二)第三七六頁
    、卷(一)第一四九頁）。被告丁○○之住所設於高雄縣大寮鄉
    ○○街三二巷（原審誤植為「弄」）二五號（原審卷第六一
    頁）；居所則在高雄縣大寮鄉○○路○段三一巷五○號、高
    雄縣大寮鄉○○街四五○號、高雄市○鎮區○○路四九號四
    樓、屏東縣屏東市○○路一一巷二六之一號（見南檢九十五
    年度偵字第八三三○號卷(二)第三七六頁、雄檢九十四年度偵
    字第一八八八六號卷第三九、六○頁）。被告戊○○（原名
    黃忠雄）之住所設於屏東縣屏東市○○路一一巷二六之一號
    （原審卷第五三頁）；居所則在高雄縣大寮鄉○○路○段三
    一巷五○號、高雄縣大寮鄉○○街四五○號、高雄市○鎮區
    鎮○路五二號九樓（見南檢九十五年度偵字第八三三○號卷
    (一)第一○七頁、一一○頁、調查局南機組調南機防字第○九
    四七六二○九四六○號卷第二四頁、雄檢九十四年度偵字第
    一八八八六號卷第八八頁）。被告丙○○之住所設於高雄縣
    大寮鄉○○路一一號（原審卷第五五頁）；居所則在高雄市
    三民區○○街二○四號（見南檢九十五年度偵字第八三三○
    號卷(二)第三七七頁）。被告己○○之住所設於高雄市○○區
    ○○路一七號一二樓（原審卷第五七頁）；居所則在高雄市
    前鎮區○○○街九九號、高雄市鼓山區○○○路五一巷五弄
    八號、高雄市○○區○○街二○四號、二一五號一樓、高雄
    縣阿蓮鄉○○路三二三號（見雄檢九十四年度偵字第一八八
    八六號卷第四三、九八、一○五頁、南檢九十五年度偵字第
    八三三○號卷(二)第三七六頁、調查局南機組調南機防字第○
    九四七六二○九四六○號卷第三頁）。以上均有相關證據在
    卷可稽，原審並逐一勾稽核對，本院複核結果除辛○○及丁○○各有巷、弄號碼明顯錯誤可直接更正外，其餘並無誤植
    。
  (二)準此，被告乙○○等八人之住、居所，顯然均非屬原審法院
    管轄之處所甚明，原審依卷證勾稽，認為無法依刑事訴訟法
    第五條第一項規定取得對於被告乙○○等八人之管轄權，認
    事用法核無違誤，合先敘明。
二、檢察官對於原審九十七年度訴字第一九八○號諭知管轄錯誤
    之第一審判決上訴意旨略以：按數人共犯一罪或數罪者，為
    相牽連之案件，刑事訴訟法第七條第二款定有明文。次按數
    同級法院管轄之案件相牽連者，得合併由其中一法院管轄。
    刑事訴訟法第六條第一項亦有規定。本件被告乙○○為「應
    星公司」之登記負責人、被告辛○○為「衡星公司」之登記
    負責人、被告甲○○為「隆城公司」之登記負責人、被告庚○○為「明珊公司」之登記負責人、被告丁○○為「皇圓公
    司」之登記負責人，與被告黃忠雄、丙○○、己○○及另案
    被告蔡老得（「生積公司」之登記負責人）均涉有違反稅捐
    稽徵法第四十三條第一項之幫助逃漏稅捐罪嫌，渠等係以上
    開公司之統一發票互為流用，向稅捐稽徵機關申報扣抵營業
    稅，如起訴書附表九、十所示，「生積公司」自「隆城公司
    」處取得統一發票三張，並開立十張統一發票予「明珊公司
    」申報，顯見被告乙○○等八人與另被告蔡老得涉犯之違反
    稅捐稽徵法第四十三條第一項之幫助逃漏稅捐罪，係數人共
    犯一罪，為相牽連之案件，而另被告蔡老得址設臺南市○區
    ○○路一九四巷四十七弄十八號，是以本件臺灣臺南地方法
    院即有管轄權。原判決認事用法尚嫌未洽，爰依刑事訴訟法
    第三百四十四條第一項，第三百六十一條提起上訴，請將原
    判決撤銷，更為適當合法之判決等語。然查：
  (一)按稅捐稽徵法第四十三條，對於幫助犯同法第四十一條或第
    四十二條之罪者，特設刑罰明文，係排除刑法第三十條所定
    幫助犯從屬性之適用，而為獨立犯罪類型之規定，縱無正犯
    ，亦可成立該條項罪名，有最高法院七十二年度臺上字第三
    九七二號、七十七年度臺上字第四六九七號、七十八年度臺
    上字第一九六八號、七十八年度臺上字第三四三九號，以及
    八十二年度臺上字第二０三二號刑事判決可供參照。亦即，
    稅捐稽徵法第四十三條係對於逃漏稅捐之教唆或幫助行為特
    設之專條，為獨立之處罰規定，此所謂幫助，乃犯罪之特別
    構成要件，有別於刑法上之幫助犯，並非逃漏稅捐者之從犯
    。從而，檢察官上訴意旨所稱被告虛開統一發票互為流用，
    幫助造成他人逃漏稅捐，以刑法幫助犯為論據，推而論之被
    告共犯一逃漏稅之結果，其論述容有誤會。
  (二)另被告蔡老得（「生積公司」之登記負責人）之住所雖於原
    審管轄區域內，惟起訴書並未認定另被告蔡老得與乙○○等
    其餘八名被告間有共犯之情（起訴書關於被告乙○○等八人
    之犯意聯絡及共犯情事，詳見起訴書犯罪事實七，以及犯罪
    事實四、五），乙○○等其餘八名被告於本件所涉犯行，原
    審無由依刑事訴訟法第六、七條規定而具有管轄權。況另被
    告蔡老得所為自起訴書附表九所示隆成公司（登記負責人為
    甲○○），取得虛開統一發票以逃漏稅捐犯行；及虛開統一
    發票，幫助起訴書附表十所示明珊公司（登記負責人為庚○○）逃漏稅捐犯行，固係分別涉犯稅捐稽徵法四十一條及第
    四十三條第一項之罪。惟如前所述，稅捐稽徵法第四十三條
    第一項為獨立犯罪類型之規定，對於幫助犯同法第四十一條
    或第四十二條之罪者，特設刑罰明文，係排除刑法第三十條
    所定幫助犯從屬性之適用，縱無正犯，亦可成立該條項罪名
    ，自無刑事訴訟法第七條第二款所定數人『共犯』一罪或數
    罪之情形。從而，起訴書附表九中，另被告蔡老得自隆成公
    司取得虛開統一發票以逃漏稅捐，與隆成公司虛開統一發票
    幫助逃漏稅捐，各為獨立案件；起訴書附表十中，另被告蔡
    老得虛開統一發票，幫助明珊公司逃漏稅捐，與明珊公司取
    得虛開統一發票逃漏稅亦為獨立案件。起訴書附表九、十中
    ，蔡老得均非與乙○○等其餘八名被告共犯一罪，自無相牽
    連關係，是檢察官上訴意旨等語，即無可採，原審對於乙○○等其餘八名被告無管轄權，並依刑事訴訟法第五條第一項
    ，第三○四條規定，移送有管轄權之臺灣高雄地方法院，核
    無違誤。
三、檢察官對於原審九十八年度訴字第三一六號諭知不受理之第
    一審判決上訴意旨略以：據同上刑事訴訟法第六條第一項規
    定，可知有關本件追加起訴前原繫屬之臺灣臺南地方法院九
    十七年度訴字第一九八○號案件，前雖經法院另為管轄錯誤
    之判決，然查該案業經本署上訴在案。而本案追加起訴之被
    告吳河田，基於幫助他人逃漏稅捐等犯意，而擔任「銅昌公
    司」之名義負責人，銅昌公司並於九十三年一至八月間分別
    向虛設行號之「應星公司」、「生積公司」等取得不實統一
    發票數紙，足認被告吳河田本件幫助逃漏稅捐等之犯行，核
    與前案被告杜正男、蔡老得等人之幫助逃漏稅捐等犯行間，
    顯具有數人共犯一罪之相牽連關係，自得依法為追加起訴。
    原判決認事用法尚嫌未洽，爰依刑事訴訟法第三百四十四條
    第一項，第三百六十一條提起上訴，請將原判決撤銷，更為
    適當合法之判決等語。然查：
  (一)按於第一審辯論終結前，得就與本案相牽連之犯罪或本罪之
    誣告罪，追加起訴；又起訴之程序違背規定者，應諭知不受
    理之判決，刑事訴訟法第二百六十五條第一項，第三百零三
    條第一款規定甚明。次按稅捐稽徵法第四十三條，係對於幫
    助犯同法第四十一條或第四十二條之罪者，特設刑罰明文，
    而排除刑法第三十條所定幫助犯從屬性之適用亦見上述。
  (二)今本案追加起訴之被告吳河田，基於幫助他人逃漏稅捐等犯
    意，而擔任「銅昌公司」之名義負責人，銅昌公司並於九十
    三年一至八月間分別向虛設行號之「應星公司」、「生積公
    司」等取得不實統一發票數紙（參見追加起訴書犯罪事實）
    。「應星公司」、「生積公司」（亦即九十七年度訴字第一
    九八○號案件被告黃忠雄、乙○○，及蔡老得）所為幫助被
    告吳河田擔任名義負責人之「銅昌公司」逃漏稅捐犯行部分
    ，係涉犯稅捐稽徵法第四十三條第一項之罪，該條對於幫助
    犯同法第四十一條逃漏稅捐罪之被告吳河田，為獨立犯罪類
    型之規定，係排除刑法第三十條所定幫助犯從屬性之適用，
    因此被告吳河田與九十七年度訴字第一九八○號案件被告黃
    忠雄、乙○○，及蔡老得之間並無共犯一罪之相牽連情形存
    在，無由就被告吳河田之逃漏稅捐等犯行，於原審九十七年
    度訴字第一九八○號審理中追加起訴。是以原審九十八年度
    訴字第三一六號，九十八年八月二十七日第一審判決，對於
    追加起訴被告吳河田逃漏稅捐等犯行，以起訴之程序違背規
    定，諭知不受理之判決，於法核無違誤。
四、綜上所述，原審於九十八年七月三十一日以九十七年度訴字
    第一九八○號諭知乙○○等八名被告管轄錯誤，並移轉管轄
    於臺灣高雄地方法院之第一審判決，及原審法院於九十八年
    八月廿七日以九十八年度訴字第三一六號就追加被告吳河田
    部分諭知不受理之第一審判決，經核均無不當，檢察官上訴
    均為無理由，應予駁回。爰不經言詞辯論而為判決。
五、據上論斷，應依刑事訴訟法第三百六十八條、第三百七十二
    條，判決如主文。
中    華    民    國    98    年    10    月    20    日
                  刑事第六庭    審判長法  官    董武全
                                      法  官    林英志
                                      法  官    沈揚仁
以上正本證明與原本無異。
如不服本判決應於收受送達後10日內向本院提出上訴書狀，其未
敘述上訴理由者，並得於提起上訴後10日內向本院補提理由書（
均須按他造當事人之人數附繕本）「切勿逕送上級法院」。
                                      書記官    廖文靜
中    華    民    國    98    年    10    月    20    日


司法院資訊處製作；財團法人民間司法改革基金會備份。
